臺灣高雄地方法院刑事裁定　　　　　　　94年度聲判字第64號
聲　請　人　 乙○○
代　理　人　 林伯祥律師
被　　　告　 甲○○　原名余.
上列聲請人因告訴被告詐欺案件，不服臺灣高等法院高雄分院檢
察署檢察長於民國94年7 月29日所為駁回再議之處分（94年度上
聲議字第652 號），聲請交付審判，本院裁定如左：
    主  文
聲請駁回。
    理  由
一、按告訴人不服上級法院檢察署檢察長或檢察總長認再議無理
    由而駁回之處分者，得於接受處分書後十日內委任律師提出
    理由狀，向該管第一審法院聲請交付審判。法院認為交付審
    判之聲請不合法或無理由者，應駁回之，刑事訴訟法第258
    條之1 、第258 條之3 第2 項前段分別定有明文。又按刑事
    訴訟法第258 條之1 規定告訴人得向法院聲請交付審判，係
    對於檢察官不起訴或緩起訴裁量權制衡之一種外部機制，此
    時法院僅在就檢察官所為不起訴或緩起訴之處分是否正確加
    以審查，以防止檢察機關濫權，依此立法精神，法院就交付
    審判案件之審查，所謂「得為必要之審查」，其調查證據之
    範圍，自應以偵查中曾顯現之證據為限，不可就告訴人新提
    出之證據再為調查，亦不可蒐集偵查卷證以外之證據，且依
    刑事訴訟法第260 條對於不起訴處分已確定，係包括「聲請
    法院交付審判復經駁回者」之情形在內，則法院就聲請交付
    審判案件之審查，所謂「得為必要之調查」，其調查證據範
    圍，自更應以偵查中曾顯現之證據為限，否則將與刑事訴訟
    法第260 條之再行起訴規定，混淆不清，先予敘明。
二、本件聲請人以被告甲○○（原名余建旺）涉犯詐欺罪，向臺
    灣高雄地方法院檢察署檢察官提出告訴，經檢察官為不起訴
    處分（民國94年度偵字第5097號、94年度偵字第7484號）後
    ，聲請人不服，聲請再議，亦經臺灣高等法院高雄地分院檢
    察署檢察長以再議為無理由而駁回再議（94年度上聲議字第
    652 號）。嗣上開駁回再議處分書於94年8 月9 日寄存於高
    雄市政府警察局小港分局高松派出所，並於同年月20日發生
    送達效力，聲請人送達生效之日起10日內，即94年8 月22日
    即委任律師具狀向本院聲請交付審判等情，業據本院依職權
    調取上開案卷核閱屬實。是聲請人聲請交付審判，應係合法
    。
三、聲請人聲請交付審判意旨略以：
  (一)按刑事訴訟法第258 條之1 規定，告訴人得向法院聲請交付
    審判，係此次修正刑事訴訟法新增對於「檢察官不起訴或緩
    起訴裁量權」制衡之一種外部監督機制。法院應就檢察官所
    為不起訴或緩起訴之處分是否正確加以審查，以防檢察機關
    濫權。又法院於審查交付審判之聲請有無理由時，倘認為告
    訴人所指摘不利被告之事證未經檢察機關詳為調查或審酌，
    或不起訴處分書所載理由違背經驗法則、論理法則或其他證
    據法則，即應為交付審判之裁定。
  (二)聲請人以被告非山明國宅區分所有權人，而山明國宅管理委
    員會（下稱山明國宅管委會）亦非合法成立，然被告卻自89
    年起至今，以山明國宅管委會主任委員（下稱主委）自居，
    連續向聲請人乙○○等社區住戶每月收取管理費新台幣（以
    下同）500 元，因認被告涉有刑法第339 條第1 項之詐欺取
    財罪嫌。而本件原檢察官就山明國宅管委會是否成立，並未
    究明93年12月30日區分所有權人會議之召集人是否為區分
    所有權人？該召集人是否依公寓大廈管理條例推舉產生？
    有無合法之召集權？該區分所有權人會議之主席是否為區
    分所有權人？自88年12月8 日起至92年12月30日止，山明
    國宅管委會籌備會是否經有召集權人合法召集之「區分所有
    權人會議」決議成立？被告以該管委會主委身份向社區住
    戶收取每月「管理費」500 元，其性質究係「管理費」或「
    公共基金」，有無依修訂前公寓大廈管理條例第39條第6 款
    辦理？即驟為不起訴處分，於法尚有未恰。
四、本院審酌：
  (一)按犯罪事實應依證據認定之，無證據不得認定犯罪事實，刑
    事訴訟法第154 條第2 項定有明文。又認定不利於被告之事
    實，須依積極證據，苟積極證據不足為不利於被告事實之認
    定時，即應為有利於被告之認定，更不必有何有利之證據（
    最高法院30年上字816 號判例參照）。另事實之認定，應憑
    證據，如未能發現相當之證據，或證據不足以證明，自不得
    以推測或擬制之方法，以為裁判之基礎（最高法院40年台上
    字第86號判例參照）。再告訴人之告訴，係以使被告受刑事
    訴追為目的，是其陳述是否與事實相符，仍應調查其他證據
    以資審認（最高法院52年台上字第1300號判例參照）。
  (二)本件聲請人不服再議處分，乃具狀聲請交付審判，並指摘原
    檢察官就山明國宅管委會是否成立乙事，仍有諸多事項未予
    調查。惟刑法第339 條第1 項詐欺取財罪之成立，係以行為
    人主觀上有為自己或第三人不法所有之意圖，客觀上有以詐
    術使人將本人或第三人之物交付為要件，若行為人無不法所
    有之意圖，或未使用詐術，自難以詐欺取財罪責相繩。經查
    ：
  「為了維護本國宅社區公共設施與正常作業，故由全體住戶
    負擔各項管理費」、「本國宅社區除了每月繳付管理費用應
    平時僱用工作人員各項費用支付以外，各項公共設施工程（
    備）保固期過後之修繕事宜，應由管委會籌設本國宅社區維
    護基金，以應不時之需用」、「本會為了方便財務作業處理
    ，故以本會名義向市立銀行開立帳戶，方便出入帳（向市立
    銀行開立戶名），並由主任委員與副主任委員、總幹事、財
    務委員四位附署蓋章，方得出入帳」，山明國宅住戶與區分
    所有權人公約第29條、第32條及第36條第5 款分別定有明文
    （91年6 月22日製）【詳93年度他字第1783號卷第144 頁以
    下】；又「為充裕共用部分在管理上必要之經費，區分所有
    權人、依法向政府機關承租之承租人應遵照區分所有權人會
    議議決之規定，向管委會繳交管理費」、「管委會為執行財
    務運作業務，應以管委會名義開設銀行或郵局儲金帳戶」、
    「管理費用途如下：(1)委任或僱傭管理服務之報酬；‧‧(4)
    管理組織之辦公費、電話費、水電費及其他行政事務費」；
    ‧‧(7)其他基地及共用部分等之經常管理費用」，93年12月
    30日訂立之山明國宅社區住戶規約第16條第1 項第1 款、第
    17條第2 項第1 款、第4 款及第7 款分別定有明文【詳94年
    度偵字第5097號卷第38頁以下】。
  另關於管理費之用途、動用程序及設立專戶等事實，已據證
    人賴字永於偵查中結稱：伊係山民國宅住戶，92、93年間雖
    曾召開所有權人會議，但參加人數較少，被告並未向住戶施
    詐術騙取管理費，且以收取之管理費僱請兩位清潔工負責大
    樓清潔工作，社區公共設施、清潔用品及器具之修繕費用，
    均由管理基金支出，伊認為管理費還是要繳等語明確（詳93
    年度他字第1783號卷第34頁至第35頁）；證人王振義於偵查
    中證述：伊係山明國宅住戶，亦係管委會總務主委，管委會
    向住戶收取管理費係供社區消毒、清潔及公共設施維護之用
    ，管委會在銀行開立專戶，須有主委、財委及另一人之簽章
    始得動用，且支出均有收支紀錄，由財務在管理，被告並未
    向住戶騙取管理費挪為己用等語綦詳（詳93年度他字第1783
    號卷第35頁至第36頁）。而山明國宅管委會就其財務狀況，
    確曾按月製作財務收支明細表，記明收入、支出細項並載明
    銀行存款及結存金額，觀其支出項目包含助理薪資、女工薪
    資、交通費、清洗水塔、電話費、水費、購買雜物費用、管
    理員薪資、電費、保險費、管理室增購裝備費用、社區公共
    設施維護工具及用品、文具用品、對講機修理費用、電器修
    繕費用、馬達維修費用、保全費用、影印費用、花園施工費
    用、大門維修費用、社區消毒費用、清潔費用、燈管費用、
    交通錐費用、鋁梯費用、鐵鍊費用社區監視器修理費用、社
    區巡邏人員工資等項目，亦有財務收支明細表附卷可參（詳
    94年度偵字第5097號卷第8 頁、第9 頁、第20頁、93年度他
    字第1783號卷第49頁、第50頁、第89頁、第98頁及第102 頁
    ）。職此，因管理費係供社區消毒、清潔及公共設施維護之
    用，有財務收支明細表可佐，而上開證人均為山明社區之住
    戶，自應瞭解社區公共設施之清潔及維修情形；且證人王振
    義亦擔任管委會幹部，對管委會之運作及管理費之支出情況
    ，亦應知之甚詳，如被告以管委會主委名義收取管理費後，
    未將之運用於公共設施，經由住戶尚需額外繳納其他費用，
    上開證人即應知悉被告詐騙情形，衡情應無繼續繳納管理費
    之必要，其仍願繼續按時繳納管理費，顯見被告收取管理費
    後，確實將之作為公共之用，顯見上開證人證詞，應可採信
    。
  綜上，因被告係以管委會主委名義收取管理費，而非以個人
    名義收取，且依前開住戶規約等規定，被告收取管理費後，
    係存入以管委會名義向銀行或郵局開設之帳戶內，並非存入
    被告個人帳戶，則被告主觀上是否有為自己不法所有之意圖
    ，已非無疑。再者，被告收取管理費後，係將管理費用供作
    社區消毒、清潔及公共設施維護之用，並非用於個人，且以
    管理費支付費用時，須經主任委員與副主任委員、總幹事、
    財務委員四位附署蓋章，方得出入帳，被告個人無法獨自領
    取管理費，益徵被告主觀上並無為自己不法所有之意圖甚明
    。從而，本件姑不論山明國宅管委會組成是否合法？被告非
    區分所有權人，是否可擔任主委？被告有無收取管理費之權
    限？管理費之性質為何？聲請人所主張之其他事實是否屬實
    ？因被告以管委會主委收取管理費，主觀上並無為自己不法
    所有之意圖，已如前述，縱被告不可擔任主委、管委會組成
    不合法，揆諸前開說明，亦無從認定被告有何詐欺取財之犯
    行。此外，並無其他積極證據足資證明被告有何聲請人所指
    之詐欺犯嫌，揆諸前開說明，本件並無應起訴之事由存在，
    是聲請人交付審判之聲請，為無理由，應予駁回。
五、依刑事訴訟法第258條之3第2項前段，裁定如主文。
中　　華　　民　　國　　94　　年　　10　　月　　13　　日
　　　　　　　　　刑事第一庭     審判長法　官　黃建榮
                                       法  官  陳宛榆
                                       法  官  方百正
以上正本證明與原本無異。
不得抗告。
中　　華　　民　　國　　94　　年　　10　　月　　13　　日
　　　　　　　　　　　　　　　　　　　 書記官  郭素蓉
